臺灣高等法院刑事判決　　　　　　　　95年度上訴字第4477號
上　訴　人　臺灣宜蘭地方法院檢察署檢察官
被　　　告　丙○○
　　　　　　丁○○（原名張春煌）
　　　　　　甲○○
　　　　　　乙○○
　　　　　　　　　　　弄12號
上列上訴人因被告妨害自由案件，不服臺灣宜蘭地方法院95年度
訴字第132號，中華民國95年10月11日第一審判決（起訴案號：
臺灣宜蘭地方法院檢察署94年度核退偵字第122號），提起上訴
，本院判決如下：
    主  文
上訴駁回。
    事  實
一、乙○○因認其兄林清水所經營之全德營造股份有限公司（下
    稱全德公司）鋼筋遭蔡易錚（蔡易錚所犯竊盜案件，業經臺
    灣宜蘭地方法院以94年度易字第179號判處有期徒刑6月，緩
    刑2年確定）竊取多次，乃於民國94年7月31日下午5時30 分
    許，駕駛自用小客車搭載丙○○、蔡易錚至宜蘭縣蘇澳鎮○○路四維巷 7號丁○○所經營之豬肉店談判。因蔡易錚否認
    竊取鋼筋之事，乙○○心生惱怒，竟與丙○○共同基於犯意
    聯絡，由乙○○持丁○○所有之大型鐵鉗；丙○○持鐵棒，
    共同毆打蔡易錚，乙○○復以錄音機錄取蔡易錚答話內容，
    致蔡易錚受有頭部外傷、左肩擦傷、左上臂瘀腫、背部瘀腫
    等傷害（乙○○與丙○○涉犯傷害部分經蔡易錚於偵查中撤
    回告訴）。蔡易錚旋即坦承竊取鋼筋之事實，乙○○遂取出
    不詳姓名之人所書立內容為願意賠償新臺幣（下同）50萬元
    之切結書及空白本票各 1紙，並向蔡易錚恫稱：如不簽立本
    票，要丟入大海等語；丙○○亦同時向蔡易錚恐嚇稱：如不
    簽立面額50萬元本票，休想回家等語，蔡易錚因而心生畏懼
    ，簽立上開切結書及面額50萬元之本票（票號628677號、發
    票日94年7月31日、到期日94年8月31日）各 1張。乙○○二
    人以此強制手段迫使蔡易錚行無義務之事後，蔡易錚即於同
    日下午6時30分許離去。迨至94年8月1日下午6時30分許，甲○○受丙○○之託至宜蘭縣冬山鄉○○○路「全聯社」向蔡
    易錚取款時，為警當場查獲，並在所駕駛之吉普車上扣得前
    開蔡易錚所簽立之本票、切結書各1張。
二、案經蔡易錚訴由宜蘭縣警察局羅東分局報請臺灣宜蘭地方法
    院檢察署檢察官偵查起訴。
    理  由
一、上開犯罪事實，業據被告乙○○、丙○○於本院審理時坦承
    不諱，核與被害人蔡易錚於原審指證情節相符，復有建生醫
    院診斷證明書1紙、受傷照片3紙在卷可稽；及上開面額50萬
    元之本票及切結書各 1張扣案可證。事證明確，被告乙○○
    、丙○○犯行均堪以認定。
二、
（一）被告乙○○、丙○○行為後，刑法施行法已於95年 6月14
      日增訂該法第1條之1規定，並自95年7月1日施行，刑法分
      則編各罪所定罰金之貨幣單位原為銀元，且依修正前刑法
      第33條第5款規定，罰金刑為1銀元以上，而有關罰金倍數
      之調整及銀元與新台幣之折算標準，則定有「罰金罰鍰提
      高標準條例」及「現行法規所定貨幣單位折算新台幣條例
      」，除罰金以1銀元折算3元新台幣外，並將72年 6月26日
      以前修正之刑法部分條文罰金數額提高 2至10倍，其後修
      正者則不再提高倍數；嗣修正後刑法第33條第 5款則將罰
      金刑提高為新台幣 1千元以上，並以百元計算之，且因刑
      法第33條第 5款所定罰金貨幣單位既已改為新台幣，刑法
      分則編各罪所定罰金之貨幣單位亦應配合修正為新台幣，
      且考量刑法修正施行後，不再適用「現行法規所定貨幣單
      位折算新台幣條例」，為使刑法分則編各罪所定罰金之最
      高數額與刑法修正前趨於一致，爰增訂刑法施行法第 1條
      之 1規定，將刑法分則編各罪所定罰金之貨幣單位均改為
      新台幣，並將72年 6月26日以前修正之刑法部分條文罰金
      數額提高為30倍，其後修正者則提高為 3倍。是以刑法分
      則編各罪所定罰金刑之最高數額，於上開規定修正後仍屬
      一致，並無不同；但其罰金刑之最低數額，則比修正前提
      高，從而修正後之規定並未有利於被告，依刑法第2條第1
      項前段規定，刑法條文有罰金刑規定者，應適用修正前之
      規定。
（二）核被告乙○○、丙○○所為，均係犯修正前刑法第 304條
      第 1項之強制罪。被告二人以恐嚇言詞，強制被害人行無
      義務之事，應為強制罪所吸收，僅論以強制罪。被告乙○○、丙○○間，有犯意聯絡與行為分擔，均為共同正犯（
      按修正後刑法第28條雖將修正前刑法第28條之「實施」修
      正為「實行」。其中「實施」一語，涵蓋陰謀、預備、著
      手及實行之概念在內，其範圍較廣；而「實行」則著重於
      直接從事構成犯罪事實之行為，其範圍較狹；二者之意義
      及範圍固有不同，但對於本件被告所犯本案之情形而言，
      刑法第28條之修正內容，對於被告並無「有利或不利」之
      影響，自無新舊法適用比較問題，附此敘明）。公訴人認
      被告乙○○與丙○○所為，係犯刑法第302條第1項之剝奪
      行動自由罪，尚有未洽（詳後述），惟起訴事實相同，爰
      依法變更起訴法條。
三、原審調查結果，就被告乙○○、丙○○部分，適用刑法第 2
    條第 1項、修正前刑法第28條、修正前刑法第304條第1項、
    修正前刑法第41條第 1項、修正前刑法第38條第1項第3款，
    罰金罰鍰提高標準條例第 1條前段、修正前罰金罰鍰提高標
    準條例第2條，現行法規所定貨幣單位折算新台幣條例第2條
    ，同時審酌被告乙○○係因被害人竊取其兄經營公司所有之
    鋼筋、乃與被告丙○○手持鐵器傷害被害人，強制被害人書
    立本票，被告丙○○犯案情節較輕、被害人所受強制程度、
    被告二人平日素行、生活狀況、智識程度，犯罪時所受刺激
    及犯罪後態度等一切情狀，量處被告乙○○有期徒刑 4月，
    被告丙○○拘役59日，並均諭知易科罰金之折算標準。被告
    乙○○及丙○○行為後，刑法第41條第 1項將易科罰金折算
    標準，由「得以1元以上3元以下折算 1日」，修正為「新臺
    幣1千元、2千元或3千元折算1日」；而罰金罰鍰提高標準條
    例第2條則於95年4月28日廢止，並於95年7月1日施行；經比
    較新舊法結果，以舊法有利於被告二人，依刑法第2條第1項
    前段規定，應依修正前規定諭知易科罰金之折算標準。扣案
    被害人簽發之本票及切結書各 1張，為被告乙○○、丙○○
    所有因犯罪所得之物，依修正前刑法第38條第1項第3款之規
    定沒收之。至鐵鉗與鐵棒各 1支，被告乙○○及丙○○否認
    為其所有，復無證據證明係被告乙○○及丙○○所有，而不
    宣告沒收。認事用法，核無違誤，量刑亦屬妥適。
四、公訴意旨另以：被告乙○○與被告丙○○、丁○○、甲○○
    四人共同基於以強暴、脅迫方法剝奪人行動自由之犯意聯絡
    ，於94年7月31日下午4時許，被告乙○○駕駛自用小客車至
    宜蘭縣冬山鄉○○路14號「北宜高速公路榮工處辦公室」毆
    打被害人，被告丙○○隨後於同日下午 5時30分許，駕駛其
    弟被告丁○○所有之車牌號碼F7─8348號黑色吉普車到場，
    二人即強押被害人至被告乙○○所駕駛之自用小客車後座，
    被告丙○○坐在後座控制被害人行動，由被告乙○○駕駛前
    往宜蘭縣蘇澳鎮○○路四維巷 7號被告丁○○所經營之豬肉
    店，途中行經蘇澳鎮某電器行時，被告乙○○下車購買錄音
    機及錄音帶，被告乙○○、丙○○強押被害人至被告丁○○
    前開豬肉店後，將被害人帶進豬肉店內，拉下鐵門，由被告
    乙○○、丙○○、丁○○、甲○○及另二名年籍姓名不詳之
    人在旁看管控制被害人之行動，並由被告乙○○持被告丁○○所有之大型鐵鉗、由被告丙○○持鐵棒，二人共同毆打被
    害人，逼問被害人有關全德公司於工地遭竊之鋼筋是否係其
    所為，被害人在被告乙○○、丙○○、丁○○、甲○○等人
    之強暴、脅迫下，簽立切結書及面額50萬元之本票等無義務
    之事。翌日上午被告丙○○又打電話給被害人要被害人準備
    好現金付款，被害人於同日下午 5時許，以電話與被告丙○○聯絡，答應先支付現金10萬元，並與被告丙○○約同日下
    午6時，在宜蘭縣冬山鄉○○路○段「全聯社」交付。被告丁○○得知後，即於同日下午 5時許，在前開住處將擬好之和
    解書、空白本票 1本及前揭被害人簽立之本票、切結書交由
    被告甲○○，並交代被告甲○○至宜蘭縣冬山鄉○○路 ○段
    「全聯社」向被害人取款，若取得現款後，則將被害人所簽
    立之50萬本票還給被害人，並視被害人還款之金額，就餘額
    之部分再由被害人另簽立本票。被告甲○○受命後駕駛前開
    丁○○之吉普車，於同日下午 6時30分許，至宜蘭縣冬山鄉
    ○○○路「全聯社」向被害人取款時，為警當場查獲，並在
    其所駕駛之吉普車上扣得前開被害人所簽立之本票、切結書
    各 1張、和解書1張及空白商業本票1本。因認被告四人所為
    ，係涉犯刑法第302條第1項之剝奪行動自由罪嫌、被告丁○○與甲○○並涉犯刑法第304條第1項之強制罪，而為二人所
    為剝奪行動自由罪所吸收。
五、公訴人認被告四人涉犯上開罪嫌，無非以：被告乙○○四人
    之部分自白、被害人之指證、證人林福源、林清水之證述、
    建生醫院診斷證明書 1張、扣案被害人所簽立之本票、切結
    書各1張、和解書1張及空白商業本票1本等資為論據。
六、按犯罪事實應依證據認定之，無證據不得認定犯罪事實；又
    不能證明被告犯罪者，應諭知無罪之判決，刑事訴訟法第15
    4條第2項、第301條第1項分別定有明文。再刑事訴訟法第16
    1條第1項亦規定，檢察官就被告犯罪事實，應負舉證責任，
    並指出證明之方法，是檢察官對於起訴之犯罪事實，應負提
    出證據及說服之實質舉證責任，倘其所提出之證據，不足為
    被告有罪之積極證明，或其指出證明之方法，無從說服法院
    以形成被告有罪之心證，基於無罪推定之原則，自應為被告
    無罪判決之諭知（最高法院92年度臺上字第 128號判例意旨
    參照）。
七、訊據被告四人均堅決否認上開犯行，被告乙○○、丙○○均
    辯稱：在宜蘭縣冬山鄉○○路14號北宜高速公路榮工處辦公
    室時並未強迫被害人乘車前往宜蘭縣蘇澳鎮○○路四維巷 7
    號丁○○所經營之豬肉店，是被害人自願上車；在上開豬肉
    店時被害人亦隨時可以離開，並未剝奪其行動自由等語；被
    告丁○○、甲○○均辯稱：並未參與被告乙○○與丙○○之
    強迫簽發本票、切結書等行為等語。經查：
（一）被告乙○○與丙○○是否於94年 7月31日在宜蘭縣冬山鄉
      ○○路14號北宜高速公路榮工處辦公室，強迫被害人乘車
      載往宜蘭縣蘇澳鎮，被害人於警詢指稱：乙○○與丙○○
      強行用力拉我手臂至乙○○所駕駛自小客車左後方座位，
      由丙○○乘坐右後方控制其行動自由云云（見警詢卷第10
      頁）。嗣於94年10月 4日偵查中結稱：乙○○當時有恐嚇
      我說要帶我到山上問話，並要看我如何說，否則要做掉我
      。丙○○約 5點半左右到，乙○○又說之前陳述的話，要
      把我帶到山上做掉，丙○○說不要這樣子，不要帶到山上
      ，把我帶到他弟弟南方澳的豬肉店講。……我原本不要上
      車，乙○○叫我上車，我不想上車，乙○○說你給我上車
      ，有拉扯，乙○○有拉我上車。因時隔久遠，在拉扯中有
      二個人，我的記憶不清了，在警詢時才會稱是丙○○拉我
      上車。乙○○開車，丙○○坐我旁邊，沒有拿東西押我等
      語（見94核退偵 122號卷第72至73頁）。及至94年10月20
      日偵查中則證稱：我是上乙○○的車，他未威脅我上車，
      只說要把事情講清楚，乙○○未強制我上車，只是要我去
      豬肉店將事情講清楚等語（見同上偵查卷第83頁）。迨至
      95年 3月15日偵查中又改稱：乙○○叫我跟他講清楚，不
      然不放過我，當時他並沒有拿東西押我，乙○○開車，丙○○坐後座，我是被迫上車，但他並沒有拉扯我等語（見
      同上偵查卷第120─1頁）。而於原審審理時被害人又證稱
      ：乙○○……後來就要我到別的地方談鋼筋失竊的事，我
      就說好就跟他去。要出發之前，丙○○才過來。……我自
      己上車。……乙○○當時的確有說今天不講清楚不放過我
      ，我是被迫上車，我不想和他糾纏，所以就跟他上車，上
      車前拉拉扯扯是之前就有的，不是強迫我拉我上車。是拉
      扯間進入車內。……是乙○○拉我，丙○○在旁邊看……
      從辦公室至蘇澳，車上沒有人控制我行動自由，因為我也
      是要跟他們把這件事講清楚等語（見原審卷第87至88頁）
      。被害人對於是否遭被告乙○○、丙○○強押上車之親身
      經歷事實，先後指訴不一，已難採信。
（二）雖被害人於原審審理證稱係被迫上車，惟依被害人證言真
      意，係因不想和被告乙○○繼續糾纏，且為與被告乙○○
      說明事實而上車，顯見被害人並非受被告乙○○、丙○○
      壓制意思自由及行動自由，而遭強押上車。再被告乙○○
      與被害人原係舊識，本有交情，為被告乙○○、被害人於
      偵查、原審一致供明無誤（見同上偵查卷第83頁）。則被
      害人因與被告乙○○熟識，並因涉嫌竊取被告乙○○家人
      公司之鋼肋，因而自覺愧疚或為解決彼此間之紛爭，遂在
      被告乙○○指責下，同意乘座被告乙○○之車輛至他處商
      談，自屬可能。再被害人至豬肉攤遭毆打及強迫簽本票，
      係雙方交談不合所致，亦經被害人於偵查中證述在卷（見
      同上偵卷第120─1頁），自不得以被告乙○○、丙○○要
      被害人上車前往豬肉攤之事，即認被告二人有妨害被害人
      行動自由之犯意。
（三）被告乙○○及丙○○並未持任何器械迫使被害人上車，為
      被害人陳述在卷，且被告乙○○於途中行經蘇澳鎮某電器
      行，下車購買錄音機及錄音帶時，被告丙○○即自原乘坐
      右後方之位置移至駕駛座旁，被害人一人乘坐後座，未想
      試圖離開等情，亦據被害人於原審結證明確。則被害人既
      未遭被告二人綑綁，或以器械限制行動自由，卷內復無證
      據證明被害人係經被告乙○○、丙○○強押上車，而於中
      途車輛停下時，被害人單獨乘坐後座亦有離去機會，被害
      人仍停坐於車內，益見被告乙○○、丙○○並無以不法方
      式拘束被害人之行動自由。
（四）公訴人認被告丁○○與甲○○二人，在被告乙○○與丙○○至宜蘭縣冬山鄉○○路14號北宜高速公路榮工處辦公室
      前即與被告乙○○、丙○○有共同剝奪他人行動自由之犯
      意聯絡，並未舉出任何證據，此部分事實已屬無法證明。
（五）被害人於警詢指稱：乙○○將我載至豬肉攤後即拉下鐵門
      等語（見警詢卷第10頁）。惟於94年10月 4日偵查中則證
      稱：豬肉攤鐵門半開，我們是在客廳屏風後談等語（見同
      上偵查卷第73頁）。及至原審審理時則證稱：不記得鐵門
      有否半開，只記得有人出出入入等語（見原審卷第92頁）
      。被害人就豬肉攤鐵門關閉情形，先後指訴不一，自無從
      認定被害人進入豬肉攤後，被告等人有將鐵門關閉之事實
      。而被害人於警詢、偵查及原審固指訴在豬肉攤內遭被告
      乙○○毆打、強迫簽發本票時，被告丁○○與甲○○均有
      在場，惟均未曾指稱被告丁○○、甲○○係在旁看管，或
      限制被害人行動自由等情。且被害人於94年10月20日偵查
      中及原審均明確證稱：丁○○與甲○○未說話，亦未參與
      ，甲○○是在我被打完後才進來，也未始終在場等語（見
      同上偵查卷第83頁及原審卷第90頁）。足證被告丁○○、
      甲○○於上開肉攤內，並未與被告乙○○、丙○○有共
      同強制被害人簽本票之犯意聯絡及行為分擔。
（六）被害人於偵查及原審雖證稱：所簽立之切結書係丁○○所
      書立等語。惟經原審當庭命被告丁○○書寫切結書上文字
      之結果後，再比對被告丁○○之筆跡與切結書上之筆跡，
      顯有不同，應非出於同一人之手，被害人此部分證言，要
      非屬實。至扣案被害人所簽立之本票、切結書各 1張、和
      解書1張及空白商業本票1本，係被告丁○○交付被告甲○○，固經被告丁○○、甲○○自承無訛。惟此僅足以證明
      被告丁○○託由被告甲○○持該等本票、切結書等物欲向
      被害人取款，且被告丁○○、甲○○取得該等本票、切結
      書等物既在被告乙○○、丙○○強迫被害人簽立之後，亦
      無從以該事後持取本票、切結書之行為，即認被告丁○○
      、甲○○亦有與被告乙○○、丙○○共同強制被害人行無
      義務之事。
（七）證人林福源證詞，僅在證明被告乙○○至宜蘭縣冬山鄉○○路14號北宜高速公路榮工處辦公室與被害人發生推打之
      事實；證人林清水證言，則在證明曾授權被告乙○○處理
      向被害人索取被竊鋼筋之民事賠償，均不足為被告四人有
      剝奪被害人行動自由犯行之依據。
（八）綜上所述，公訴人所舉證據及提出之證明方法，顯不足以
      證明被告四人有刑法第302條第1項妨害自由之犯行，基於
      無罪推定原則，自不得對被告四人論以妨害自由罪。
八、原審調查結果，認被告四人均不構成妨害自由罪；被告乙○○、丙○○所為，係犯強制罪，並依法變更起訴法條。另公
    訴人認被告丁○○、甲○○涉有剝奪行動自由罪及強制罪部
    分，應屬不能證明，而為無罪之諭知。經核並無違誤。公訴
    人上訴以：被害人就被告乙○○以強暴、恐嚇被害人方式使
    被害人坐上被告等車輛之陳述基本事實相同，雖部分細節有
    出入，乃因距離案發時間已久及與被告等人係舊識，並就傷
    害部分已達成和解所致，並無先後指述不一。又被告乙○○
    、丙○○等人雖未持何器械強逼被害人上車，然二人以毆打
    、恐嚇方式強押被害人上車，前往被告丁○○豬肉店內剝奪
    被害人行動自由，自已構成犯罪。且被害人遭載往被告丁○○豬肉店後，該店即將鐵門拉下，不論該鐵門係全關或半開
    ，外人因此認該店面業已打烊不再進入。而當時除被告四人
    外，尚有二名不詳姓名之人在場，依當時情勢觀之，縱該鐵
    門未全部掩蔽，被害人亦無可能自由進出。又被害人指稱切
    結書是丁○○所寫，被告乙○○亦於警詢供稱和解書是請丁○○繕寫，要讓被害人簽名的等語。且被害人所簽之切結書
    、和解書均放置於被告丁○○車上，由被告丁○○囑咐被告
    甲○○向被害人索討債務，益見被告丁○○及甲○○有參與
    本件犯行。原審竟為無罪諭知，顯有未當。惟被害人就被告
    四人有無強押上車，及在被告丁○○豬肉攤內鐵門是否有關
    閉，先後指訴均有不一，公訴人指稱僅有細節不符而已，要
    非事實。再被害人簽名之切結書上字跡，與被告丁○○明顯
    不同，亦經原審當庭勘驗無誤，公訴人復未舉證以資證明，
    即認係被告丁○○所為，要屬速斷。又被告丁○○、甲○○
    係於被告乙○○、丙○○強迫被害人書立本票、切結書等文
    件後，始取得本票、切結書，自不得據以認定被告丁○○、
    甲○○與被告乙○○、丙○○就強制被害人簽立本票、切結
    書犯行之初，亦有犯意聯絡及行為分擔。足見公訴人上訴，
    猶指被告四人犯有妨害自由罪，為無理由，應予駁回。
據上論斷，應依刑事訴訟法第368條，判決如主文。
本案經檢察官沈明彥到庭執行職務。
中　　華　　民　　國　　96　　年　　1　 　月　　11　　日
　　　　　　　　　刑事第八庭審判長法　官  鄭文肅
　　　　　　　　　　　　　　　　　法　官  楊炳禎
　　　　　　　　　　　　　　　　　法　官  陳國文
以上正本證明與原本無異。
檢察官如不服本判決，應於收受送達後十日內向本院提出上訴書
狀，其未敘述上訴之理由者並得於提起上訴後十日內向本院補提
理由書（均須按他造當事人之人數附繕本）。
被告均不得上訴。
                                  書記官  蔡棟樑
中　　華　　民　　國　　96　　年　　1　 　月　　11　　日
附錄：本案論罪科刑法條全文
刑法第304條第1項：
以強暴、脅迫使人行無義務之事或妨害人行使權利者，處3年以
下有期徒刑、拘役或3百元以下罰金。
